【裁判字號】    95,交抗,435
【裁判日期】    950615
【裁判案由】    違反道路交通管理處罰條例
【裁判全文】
臺灣高等法院交通事件裁定             95年度交抗字第435號
抗  告  人即
原處分機  關  交通部公路總局臺北區監理所板橋監理站
受  處  分人  甲○○
上列抗告人因受處分人違反道路交通管理處罰條例案件，不服台
灣台北地方法院，中華民國95年5月5日所為裁定（95年度交聲字
第134號），提起抗告，本院裁定如下：
    主  文
原裁定撤銷，發回臺灣台北地方法院。
    理  由
一、原裁定意旨略以：本件受處分人甲○○，於民國九十一年五
    月十三日下午一時許，駕駛車號ＥＧＢ－三三一號之輕型機
    車，行經臺北市○○○路與復興北路口時，因駕駛人未依規
    定二段式左轉，為臺北市政府警察局中山分局建國派出所員
    警侯朝斌發現攔停，並以受處分人有違反道路交通管理處罰
    條例第四十八條第二款之行為當場掣單舉發，載明應到案日
    期為九十一年五月二十八日前，同時將舉發通知單交受處分
    人簽收，然受處分人未到案聽候裁決，原處分機關即交通部
    公路總局臺北區監理所板橋監理站遂以受處分人有前述違規
    行為，於九十五年一月十六日依道路交通管理處罰條例第四
    十八條第二款，裁處一千八百元罰鍰等情。然查，本件受處
    分人受舉發之時間在九十一年五月十三日，而原處分機關卻
    遲至九十五年一月十六日才為裁罰，是本件主管機關之裁罰
    有無時效之限制，是否已超出裁罰時效之期間，顯然有所疑
    義。按國家刑罰權對於情節較重等刑事犯罪行為，尚且有時
    效之規定，行政秩序罰均屬輕微之違法行為，豈有永久追訴
    處罰之理？且參考經立法院通過，於九十四年二月五日公布
    ，於九十五年二月五日施行之行政罰法第二十七條第一項規
    定：「行政罰之裁罰權，因三年期間之經過而消滅。」，可
    見主管機關之裁罰應非無時效限制。而在上開行政罰法生效
    之前，道路交通管理處罰條例對於裁罰時效雖未規定，然一
    般而言，交通違規之行為多屬情節輕微之違反社會秩序行為
    ，主管機關裁罰權之行使與否，實不宜久懸不決，而使處罰
    關係處於不確定狀態，致影響人民權益。是本件裁處雖在行
    政罰法施行之前，惟行政罰法現已施行，此時參酌上述行政
    罰法第二十七條有關行政罰裁處權時效之法理，以及違反道
    路交通管理事件統一裁罰基準及處理細則第四十四條第一項
    規定：「違反道路交通管理事件行為人，未依規定自動繳納
    罰緩，或未依規定到案聽後裁決，處罰機關應於舉發違反道
    路交通管理事件通知單送達二個月內依基準表逕行裁決之。
    」，與社會秩序維護法第三十一條第一項規定：「違反本法
    行為，逾二個月者，警察機關不得訊問、處罰，並不得移送
    法院」之意旨，在上開行政罰法尚未施行前之裁處，應類推
    適用之，是主管機關於舉發後應於通知單送達二個月內裁罰
    之，且其裁罰權因三年期間經過而消滅。從而本件違規時間
    為九十一年五月十三日，受處分人當場簽收通知單，應到案
    日期為同年月二十八日，受處分人未依規定自動繳納罰鍰，
    亦未依規定到案聽候裁決，原處分機關依違反道路交通管理
    事件統一裁罰基準及處理細則第四十四條第一項之規定，應
    於二個月內依基準表逕行裁決之，其竟延宕數年後始予裁決
    ，致受處分人對違規事實縱有爭執，已因時間經過久遠，無
    從即時、適切提出有利之證據以供調查，而蒙受不利益之處
    分。原處分機關遲至九十五年一月十六日始對受處分人之前
    揭違規案件作出裁決，距違規行為之日已逾三年八個月，顯
    然超過行政罰法第二十七條「三年」時效期間，以及上述處
    理細則第四十四條第一項「二個月」之裁決時效期間，且卷
    內查無任何正當、合理之延宕理由，顯然裁罰時效已過，不
    應裁罰，然主管機關仍然對受處分人裁罰，自屬有誤，應由
    予以撤銷本件裁罰，而為受處分人不罰之諭知。
二、抗告意旨略以：（一）按「‥‥其不依通知所定期限前往指
    定處所聽候裁決，且未依規定期限繳納罰鍰結案或向處罰機
    關陳述意見者，處罰機關得逕行裁決之。」、「違反道路交
    通管理事件行為人，未依規定自動繳納罰鍰，或未依規定到
    案聽候裁決，處罰機關應於二個月內依基準表逕行裁決之。
    」此為道路交通管理處罰條例第九條第一項後段、違反道路
    交通管理事件統一裁罰基準及處理細則第四十四條第一項所
    明定，此項處理細則有關處罰機關應於二個月內依標準表逕
    行裁決之規定，僅在促使各處罰機關儘速處理，以免形成積
    案，亦即該細則，應係裁決機關內部控管執行依據之訓示規
    定，若有遲誤應不生不得裁決之效果，否則，若皆應於二個
    月內裁決，則法律所定之行政執行法第七條所謂「五年執行
    時效」將形同虛設，是原裁定理由書三後段所謂「‥‥顯然
    超過行政罰法第二十七條『三年』時效期間，以及上述處理
    細則第四十四條第一項『二個月』之裁決時效期間」，實屬
    誤解執行時效之意。（二）「行政罰之裁處權，因三年期間
    之經過而消滅。」、「本法施行前違反行政法上義務之行為
    應受處罰而未經裁處，於本法施行後裁處者，除第十五條、
    第十六條、第十八條第二項、第二十條及第二十二條規定外
    ，均適用之。前項行政罰之裁處時效，自本法施行之日起算
    。」、「本法自公布後一年施行。」此於行政罰第二十七條
    、第四十五條、第四十六條所規定，又法律不溯及既往，乃
    一般法律之適用原則，如認有溯及之必要，應於法律明白規
    定，方有所依據，本條例即本此不溯及既往之原則而設；本
    案係於行政罰九十五年二月五日施行前，本監理站於九十五
    年一月十六日所為之裁決，是原裁定理由三後段「顯然超過
    行政罰三年期間之消滅」云云，實與上開規定不合。（三）
    「按等者等之，不等者不等之」，為憲法平等原則之基本內
    涵，本件異議人因違反「兩段式左轉」而遭員警舉發，而對
    於違規之事件，應為相同之處理，本案既在合法裁處權時效
    內為裁決，自無不當言。且行政罰固於九十四年一月十四日
    經立法院三讀通過，於同年二月五日公布，並自公布後一年
    後施行，此乃顧及行政罰之裁處運作，使各機關執法人員熟
    悉相關裁處原則，與兼顧人民之維護，故原裁定理由三之言
    ，顯有專斷。
三、經查：
(一)、原裁定以本件受處分人違規之時間，係於九十一年五月十三
    日下午一時許，且警方舉發之違規通知單，載明受處分人應
    於九十一年五月二十八日前到案聽候裁決，而原處分機關遲
    於九十五年一月十六日始為裁決，於程序上顯有重大瑕疵，
    應屬無效之違法裁決，及本件已逾行政罰法第二十七條規定
    之三年裁罰期間，原處分機關裁處權亦已消滅，而將原處分
    撤銷，諭知受處分人不罰，固非無見。惟查：本件受處分人
    違規日期係九十一年五月十三日下午一時許，經員警當場攔
    停、舉發，由受處分人簽收舉發違反道路交通管理事件通知
    單，而受處分人未依所規定之九十一年五月二十八日以前到
    案，原處分機關於九十五年一月十六日作出裁決，有上開通
    知單、裁決書等件附卷可稽。又查九十五年二月五日施行之
    行政罰法第二十七條第一項規定：「行政罰之裁處權，因三
    年期間之經過而消滅。」，再同法第四十五條第一項、第二
    項規定：「本法施行前違反行政法上義務之行為應受處罰而
    未經裁處，於本法施行後裁處者，除第十五條、第十六條、
    第十八條第二項、第二十條及第二十二條規定外，均適用之
    。」、「前項行政罰之裁處時效，自本法施行之日起算。」
    ，且揆諸本條（即行政罰第四十五條）之立法意旨得知，係
    採不溯既往原則，是於該法施行前違反行政法上義務之行為
    應受處罰而未經裁處者，裁處權時效自該法施行之日起算，
    準此，本件係行政罰法施行前之違規行為，依該法第四十五
    條第二項規定，裁處權之三年時效，應自九十五年二月五日
    起算，是本件之裁罰尚未逾法定之三年時效期間，原裁定意
    旨認為依行政罰法規定本件之裁處權時效已經消滅云云，即
    有誤會，是抗告人為上揭抗告理由之指摘，非全無理由。
(二)、又查受處分人違規之時間，係於九十一年五月十三日下午一
    時許，且警方舉發之違規通知單，載明受處分人應於九十一
    年五月二十八日前到案聽候裁決，而原處分機關於歷經三年
    八月之後，而遲於九十五年一月十六日始為裁決，依「違反
    道路交通管理事件統一裁罰基準及處理細則」第44條第1項
    ：「違反道路交通管理事件行為人，未依規定自動繳納罰鍰
    ，或未依規定到案聽候裁決，處罰機關應於舉發違反道路交
    通管理事件通知單送達二個月內依基準表逕行裁決之」規定
    ，顯然已逾二個月之期間，此等裁罰怠惰，於程序上顯有瑕
    疵，惟原處分機關違反該項期間而為裁決，其法律效果為何
    ，法無明文規定，是以得否以處罰機關未於舉發違反道路交
    通管理事件通知單送達二個月內依基準表逕行裁決，即認定
    該裁決之處分無效，仍非無審究之餘地。況原裁定理由雖謂
    處罰機關未於舉發違反道路交通管理事件通知單送達二個月
    內依基準表逕行裁決，又「卷內查無任何正當、合理之延宕
    理由」等語，惟原審就處罰機關是否有遲誤之正當理由，僅
    有卷內之形式書面審查，而謂「卷內查無任何正當、合理之
    延宕理由」等情，並未向處罰機關查明，顯有率斷，而有未
    洽，是抗告人之抗告意旨指摘原裁定不當，尚非全無理由，
    應由本院將原裁定撤銷，並發回原審法院另為妥適之裁定。
據上論斷，應依交通道路管理處罰條例第八十九條、刑事訴訟法
第四百十三條前段，裁定如主文。
中    華    民    國    95    年    6     月    15    日
                  交通法庭審判長法  官  蘇隆惠
                                法  官  林瑞斌
                                法  官  林秀鳳
以上正本證明與原本無異。
不得再抗告。
                                書記官  耿鳳君
中    華    民    國    95    年    6     月    16    日


司法院資訊處製作；財團法人民間司法改革基金會備份。
